臺灣嘉義地方法院刑事判決　　　　　　　　96年度訴字第31號
公　訴　人　臺灣嘉義地方法院檢察署檢察官
被　　　告　丙○○原名：蔡文.
選任辯護人　陳偉展律師
　　　　　　蔡碧仲律師
　　　　　　陳振榮律師
上列被告因偽造文書等案件，經檢察官提起公訴（95年度偵字第
8690號），被告於本院就犯罪事實為有罪之陳述，經本院合議庭
裁定適用簡式審判程序，判決如下：
    主  文
丙○○連續行使偽造私文書，足以生損害於他人，處有期徒刑貳
年。緩刑伍年，並向被害人乙○○、甲○○合計於判決確定之日
次月起之每月貳拾日，前伍個月之第壹個月，支付新台幣貳拾壹
萬陸仟元，第貳至第伍個月，每月各支付新台幣陸萬元，後拾個
月每月各支付新臺幣拾萬元，如有壹期未履行，視為全部到期。
緩刑期內付保護管束。
附表所示「保險契約內容變更申請書」上偽造署押共陸枚，及附
表所示「保單借款合約書」上偽造署押共陸枚，均沒收。
    事  實
一、丙○○（原名：蔡文海）自民國八十八年六月間起迄九十四
    年六月間止，擔任幸福人壽股份有限公司（下稱幸福人壽）
    嘉雲一處處經理職務。緣甲○○於丙○○擔任處經理期間，
    在幸福人壽嘉雲一處擔任業務員，並與其配偶乙○○於九十
    年間分別投保「幸福年年養老壽險」三份（保單號碼、生效
    及期滿日期、要保人、被保險人如附表所示）。詎丙○○因
    擔任幸福人壽嘉雲一處處經理職務之便知悉前情，利用乙○○留於其該處之華僑商業銀行嘉義分行（下簡稱華僑商銀嘉
    義分行）、帳號00000000000000號活期儲蓄存款帳戶及金融
    卡，及甲○○留於其處之臺南區中小企業銀行（現更名為京
    城商業銀行）南嘉義分行（下稱臺南中小企銀南嘉義分行）
    0000000000000000號活期儲蓄存款帳戶、提款卡等機會，竟
    意圖為自己不法所有、及偽造私文書加以行使及詐欺之概括
    犯意，未經甲○○、乙○○同意或授權，先後：
（一）於九十一年七月一日，在嘉義市某不詳地點，接續偽造渠
      等名義於要保人及被保險人處簽名各一枚（共二枚）於保
      險契約內容變更「申請書」三份（起訴書誤載為「契約書
      」），以表示甲○○、乙○○向幸福人壽申請補發上開三
      筆壽險保險單之意思，復持以行使，向幸福人壽申請補發
      上開三筆壽險保險單，足生損害於甲○○、乙○○及幸福
      人壽權益。
（二）再連續於附表所示時間，在嘉義市某不詳地點，在「保單
      借款合約書」上偽造如附表所示甲○○、乙○○簽名，而
      以表示甲○○、乙○○申請借款之意思，並檢附上開申請
      補發之壽險保險單，以保單質借方式向幸福人壽辦理借款
      三筆，致生損害於甲○○、乙○○及幸福人壽權益；其並
      指定將借款匯入上開帳戶，幸福人壽因而陷於錯誤，而先
      後將三筆款項合計新台幣（下同）二百四十五萬六千元匯
      入丙○○指定之上開帳戶（申請補發保單日期、保單質借
      金額、申請借款日期、借款入帳日期均如附表所示），丙○○再以上開請領之金融卡將借款陸續提領殆盡。嗣乙○○、甲○○於九十三年十二月八日以電話向幸福人壽辦理
      變更地址時，得知辦理借款情事，向丙○○質問後，始查
      悉上情。
二、案經乙○○、甲○○訴由臺灣嘉義地方法院檢察署檢察官偵
    查起訴。
    理  由
一、證據能力部分：按證人依法應具結而未具結者，其證言或鑑
    定意見，不得作為證據，刑事訴訟法第一百五十八條之三定
    有明文，故未依法具結者，依證據絕對排除法則，當然無證
    據能力，而不得作為證據（最高法院九十四年度台上字第三
    二七七號判決參照），查甲○○、乙○○於偵查中之偵訊筆
    錄，均未經具結者，依前揭說明，自均無證據能力。
二、上揭事實，業經被告丙○○於審理時自白不諱，核與告訴人
    甲○○、乙○○於警詢及審理時指訴情節相符，復有保險單
    、華僑銀行活期儲蓄存款存摺、台南區中小企業銀行南嘉義
    分行活期存款存摺、聲明書、林德昇律師事務所函、幸福人
    壽公司陳報狀及附件（含蔡文海人事資料、諮詢服務紀錄表
    、保單借款合約書、保單契約內容變更申請書等）、京城銀
    行南嘉義分行函（甲○○開戶資料、印鑑卡）、華僑銀行嘉
    義分行函（乙○○開戶資料）、送金單（三張）、匯款申請
    書（二張）附卷可憑，綜上事證，被告審理中自白確與事實
    相符，要屬無疑；本案事證明確，被告犯行，應堪認定。
三、按行為後法律有變更者，適用行為時之法律。但行為後之法
    律有利於行為人者，適用最有利於行為人之法律。此為刑法
    第二條第一項揭示之法律變更從舊從輕原則，規範目的在於
    避免惡化行為人法律地位，致其受行為時無法預見之刑罰處
    罰，故該條文「法律」之解釋限於「刑罰法律」（釋字第一
    ○三號解釋、最高法院五十一年台非字第七六號判例參照）
    ，循此意旨，則該條文之「變更」當限於「影響整體刑罰權
    規範內容利或不利」之變更，始合其規範目的，故：
（一）關於罰金刑貨幣單位由銀元修正為新臺幣之法律適用，因
      九十五年七月一日修正公布施行之刑法施行法第一條之一
      增訂「（第一項）中華民國九十四年一月七日刑法修正施
      行後，刑法分則編所定罰金之貨幣單位為新臺幣。（第二
      項）九十四年一月七日刑法修正時，刑法分則編未修正之
      條文定有罰金者，自九十四年一月七日刑法修正施行後，
      就其所定數額提高為三十倍。但七十二年六月二十六日至
      九十四年一月七日新增或修正之條文，就其所定數額提高
      為三倍」，經查，刑法第三百三十九條第一項自七十二年
      六月二十六日（即罰金罰鍰提高標準條例修正公布日）迄
      今未修正，其罰金之法定刑為「一千元」（貨幣單位為「
      銀元」），再依罰金罰鍰提高標準條例第一條前段規定罰
      金刑提高十倍為「銀元一萬元」，依現行法規所定貨幣單
      位折算新台幣條例規定折算為「新臺幣三萬元」；又於刑
      法施行法第一條之一施行日（即九十五年七月一日）後，
      刑法分則所定罰金之貨幣單位改為「新臺幣」，就其所定
      數額提高三十倍，亦為「新臺幣三萬元」，是刑法施行法
      第一條之一施行後，罰金刑貨幣單位雖有「新臺幣」之更
      異，惟適用結果之罰金額度則無二致，就罰金法定刑提高
      之「刑罰權規範內容」並無利或不利之變更，自不生新舊
      法之比較問題，惟應適用具特別法性質之刑法施行法第一
      條之一規定。
（二）被告行為後，刑法第三十三條第五款關於「罰金：一元以
      上」之規定，修正公布為「罰金：新臺幣一千元以上，以
      百元計算之」，刑法法定本刑中列有罰金刑者，其法定最
      低度罰金刑因之提高，涉及科刑規範變更，自有新舊法比
      較必要（最高法院九十五年第八次刑事庭會議決議參照）
      ，比較結果，以舊法有利於行為人，應適用舊法第三十三
      條第五款規定，定其罰金部分之法定刑。
（三）被告行為後，刑法第五十六條連續犯規定，業於九十五年
      七月一日刪除並施行，被告於新法施行前犯行，因連續犯
      規定廢止之法律變更而比較新舊法結果，應適用較有利之
      行為時法論以連續犯。
（四）又刑法「罰金刑加減」規定，將舊法「僅加減其最高度」
      規定（刑法第六十八條），改為「最高度及最低度同加減
      之」（刑法第六十七條），罰金法定刑之加減範圍變更，
      屬刑罰權科刑規範變更，自有新舊法比較必要，經比較結
      果，於有加重事由時，舊法最低度刑未同加，對被告較為
      有利。
（五）被告行為後，刑法第五十五條後段牽連犯規定，業於九十
      五年七月一日刪除並施行，被告施行前犯行，因行為後新
      法刪除牽連犯規定，影響行為人刑罰利或不利之法律效果
      ，自屬法律有變更，依新法第二條第一項前段規定，比較
      新、舊法結果，應適用較有利於被告之行為時舊法論以牽
      連犯。
（六）前述法律變更均適用修正前之行為時法，毋庸審酌一體適
      用或分別適用修正前後法律。
四、核被告所為，係犯刑法第二百十六條、第二百十條之行使偽
    造私文書罪及同法第三百三十九條第一項詐欺取財罪。其偽
    造附表所示署名之行為係偽造私文書之部分行為，應為偽造
    私文書行為所吸收；而偽造私文書後復持以行使，其偽造之
    低度行為應為行使之高度行為所吸收，均不另論罪。另被告
    於九十一年七月一日於三份保險契約內容變更申請書上接續
    偽造甲○○、乙○○之署名各二枚（共六枚），及三次各於
    保單借款合約書上接續偽造甲○○、乙○○署名各二枚之行
    為，均係被告利用同一機會，在同一時段，於時間、空間緊
    接、密切不可分情況下，就同一犯罪構成事實，本於單一犯
    意接續進行，以實現一犯罪構成要件之單一行為，均屬接續
    犯，應各以一罪論。被告先後於附表所示時間一次（接續）
    持保險契約內容變更申請書行使、三次持保單借款合約書行
    使借款等行為，均時間緊接，犯罪構成要件相同，顯皆係基
    於概括犯意為之，為連續犯，應依廢止前刑法第五十六條之
    規定論以一行使偽造私文書罪，並加重其刑。公訴人漏未論
    以連續犯，容有未洽。被告所犯上揭行使偽造私文書、詐欺
    取財罪間，有方法、目的之牽連關係，依修正前刑法第五十
    五條規定，應從較重之行使偽造私文書罪處斷。
五、爰審酌被告未曾犯罪受有期徒刑宣告之素行（有臺灣嘉義地
    方法院檢察署刑案資料查註紀錄表及臺灣高等法院被告前案
    紀錄表各一份附卷可按）；其犯罪之動機、目的；犯罪時未
    受明顯刺激；其利用受信任而保管證件、印件及存摺、提款
    卡機會加以犯罪之手段；依其陳述，其五專畢業之智識程度
    ，已離婚，三個未成子女，目前仍從事保險，年入約五十萬
    元以上元之生活狀況；與被害人平日之關係；犯罪肇致被害
    人受有二百四十五萬六千元損害、目前後已清償一百萬元（
    本院卷第81頁）；及犯後承認犯行態度，未與被害人和解或
    清償損害完畢、然同意分期清償等一切情狀，量處如主文所
    示之刑，以示懲儆。被告於附表所示於「保險契約內容變更
    申請書」上偽造署押六枚，於附表所示「保單借款合約書」
    上偽造署押六枚，均應依刑法第二百十九條規定宣告沒收。
六、按緩刑之宣告，應適用新法，無須依刑法第二條第一項為新
    舊法比較（最高法院九十五年第八次刑事庭會議決議參照）
    。查被告未曾犯罪受有期徒刑之宣告，有臺灣嘉義地方法院
    檢察署刑案資料查註紀錄表及臺灣高等法院被告前案紀錄表
    各一份附卷可按，素行尚可，惟於審理時坦認犯行（本院卷
    第74頁），且已累計清償一百萬元完畢，餘則允諾分期清償
    ，尚知悔悟，堪認係因一時失慮致罹刑典，經此偵查審判程
    序，當知所警惕，信無再犯之虞，告訴人乙○○、甲○○並
    當庭同意緩刑附條件之分期清償方式，有卷附本院筆錄為證
    （本院卷第86頁），雖被告未能於宣判前及時支付現金十五
    萬六千元，惟表示可提供票期一個月之客票支付，有本院公
    務電話錄可憑，本院衡量其已還款比例逾五分之二，表示還
    款意願、且有固定工作及收入，本院認其所受宣告之刑，以
    暫不執行為適當，併予宣告緩刑五年，並命被告分期支付如
    主文所示，如一期未履行，視為全部到期（此部分得為民事
    強制執行名義）。又被告故意犯罪，偵查及準備程序中初仍
    否認，行為仍具有一定反社會性格，緩刑期內應付保護管束
    ，以觀後效。至告訴人與被告間實際債權金額，應另循民事
    訴訟途徑解決，附此敘明。
七、公訴人起訴意旨另略以：被告丙○○利用擔任幸福人壽嘉雲
    一處處經理職務之便，持有乙○○、甲○○之國民身分證影
    本，竟（一）於不詳時地盜刻乙○○之印章，並於八十九年
    八月二日以之偽造開戶申請書及印鑑卡再持上開乙○○之國
    民身分證影本，而向華僑商業銀行嘉義分行行使以開立帳號
    00 000000000000號活期儲蓄存款帳戶並請領金融卡；（二
    ）另於不詳時地盜刻甲○○之印章，再於九十一年八月二十
    二日以之偽造開戶印鑑卡再持上開甲○○之國民身分證影本
    ，而向臺南區中小企業銀行（現更名為京城商業銀行）南嘉
    義分行行使以開立0000000000000000號活期儲蓄存款帳戶並
    請領提款卡；因認被告另涉犯偽造及行使偽造私文書犯行云
    云，惟按犯罪事實應依證據認定之，無證據不得推定其犯罪
    事實；又不能證明被告犯罪者，應諭知無罪之判決，刑事訴
    訟法第一百五十四條、第三百零一條第一項分別定有規定。
    次按事實之認定，應憑證據，如未能發現相當證據，或證據
    不足以證明，自不能以推測或擬制之方法為裁判基礎；又認
    定犯罪事實所憑之證據，雖不以直接證據為限，間接證據亦
    包括在內；然而無論直接或間接證據，其為訴訟上之證明，
    須於通常一般之人均不致有所懷疑，而得確信其為真實之程
    度者，始得據為有罪之認定，倘其證明尚未達到此一程度，
    而有合理之懷疑存在時，即無從為有罪之認定。最高法院四
    十年臺上字第八六號判例、七十六年臺上字第四九八六號判
    例可資參照。公訴人認被告涉有前開罪行，無非以被害人甲○○、乙○○指訴及乙○○未在幸福人壽擔任業務員、應無
    長期交付保管之理，另有華僑銀行嘉義分行、臺南中小企銀
    南嘉義分行開戶申請書及印鑑卡等為據，訊據被告堅決否認
    有前開犯行，經查：（一）自告訴人甲○○臺南中小企銀南
    嘉義分行開戶申請書觀之（交查卷第32至35頁），其上「金
    融卡」選項並無請領紀錄，公訴人謂被告偽造開戶而申請提
    款卡，自屬無據。（二）按法院得依職權自行調查，對證據
    力之判斷，自有其職權，原非以囑託鑑定為絕對必要之方法
    ，合先敘明，本院自甲○○戶名之臺南中小企銀南嘉義分行
    開戶申請書及印鑑卡觀之（交查卷第32至35頁），其上「甲○○」簽名與告訴人甲○○於本院準備程序時簽名（本院卷
    第22 、32、43頁）互核，其筆跡之慣性及特徵，其豎（「
    林」、「千」二字豎筆均垂直上重、下輕、無頓落或勾起等
    特徵相符）、勾（「林」、「千」、「暖」均無勾筆之特徵
    相符）、捺（「林」、「暖」二字捺筆均短、直、捺筆起止
    位置相似之特徵相符）、撇（「林」、「千」撇筆均上重下
    輕、短而直之特徵相符）之間相似；另自乙○○於華僑銀行
    嘉義分行開戶申請申請書及印鑑卡觀之（交查卷第38頁），
    其上「乙○○」簽名與告訴人乙○○於本院準備程序時簽名
    （本院卷第22、32、43頁）互核，其筆跡之慣性及特徵，其
    豎（「葉」字「木」部位、「昆」字「日」部分豎筆均垂直
    下落等特徵相符）、勾（「豪」字「豕」部位直筆勾起之特
    徵相符）、捺（「豪」字「豕」部分左捺、捺筆起止位置相
    似之特徵相符）、撇（「葉」、「豪」撇筆均平直之特徵相
    符）之間相似，被告辯稱開戶申請書非其偽簽一情，委非無
    據。（三）華僑銀行嘉義分行、臺南中小企銀南嘉義分行開
    戶手續，依銀行實務慣例向須本人親自辦理，當為公眾周知
    事實，況自臺南中小企銀南嘉義分行開戶僅須填寫「開戶印
    鑑卡」，並無開戶申請書或委託書，有京城商業銀行南嘉義
    分行九十五年九月五日（95）京城義分字第二六一號函可按
    （交查卷第34頁），自告訴人甲○○、乙○○各於臺南中小
    企銀南嘉義分行印鑑卡、華僑銀行嘉義分行所開戶申請書觀
    之，臺南中小企銀南嘉義分行印鑑卡旁有「見簽人」簽名、
    華僑銀行嘉義分行上載明「親簽」並有「本人簽字」印文蓋
    印其上，均設有親簽機制及證據，衡以告訴人甲○○、乙○○前開開戶申請書簽名既屬近似，就被告何以能代辦開戶一
    情，未舉證以明，自難逕認被告有何偽造簽名、持盜刻印章
    及代為開戶之情事。（四）告訴人甲○○曾於八十八年間曾
    幸福人壽保險業務員，則其開立前開臺南中小企銀南嘉義分
    行帳戶供業務上佣金支付之用，並與常理無違；至告訴人乙○○雖未曾任幸福人壽保險業務員，惟其自八十九年八月二
    日即已開戶，迄九十年五月三十一日始簽立如附表之保險，
    而觀之其交易明細（他字卷第11頁），其間僅有一筆四千五
    百九十五元金額於八十九年八月五日入帳、嗣於同年月七日
    領走四千五百元，並無供作其他用途，則於告訴人乙○○簽
    立保險前，被告有何代為開戶之動機？又豈能預見告訴人於
    一年餘後將簽立保險契約、而預為偽造開戶之理！是公訴人
    逕以該帳戶為被告持有保管，即憑以臆測被告偽造簽名開戶
    ，尚難逕為不利被告之推定。此外，又查無其他積極證據足
    資認定被告有違反前開偽造及行使偽造私文書犯行，原應為
    無罪之諭知，惟公訴意旨認此部分與前開有罪（詐欺罪）部
    分，有牽連犯之裁判上一罪關係，爰不另為無罪之諭知。
據上論斷，應依刑事訴訟法第二百七十三條之一第一項、第二百
九十九條第一項前段，刑法第二條第一項前段、第五十六條（廢
止前）、第二百十六條、第二百十條、第三百三十九條第一項、
第五十五條（修正前）、第二百十九條、第七十四條第一項第一
款、第二項第三款、第九十三條第一項，刑法施行法第一條之一
第一項、第二項前段，判決如主文。
本案經檢察官蔡彥守到庭執行職務
中　　華　　民　　國　　96　　年　　6 　　月　　21　　日
                  刑事第一庭    法　官　蔡廷宜
以上正本證明與原本無異。
如不服本判決，應於判決送達後10日內向本院提出上訴狀（應附
繕本）。告訴人或被害人如對於本判決不服者，應具備理由請求
檢察官上訴，其上訴期間之計算係以檢察官收受判決正本之日期
為準。
中　　華　　民　　國　　96　　年　　6 　　月　　21　　日
                            　　書記官　蕭琪男
附錄論罪法條全文：
中華民國刑法第210條
（偽造變造私文書罪）
偽造、變造私文書，足以生損害於公眾或他人者，處5年以下有
期徒刑。
中華民國刑法第216條
（行使偽造變造或登載不實之文書罪）
行使第210條至第215條之文書者，依偽造、變造文書或登載不實
事項或使登載不實事項之規定處斷。
中華民國刑法第339條
（普通詐欺罪）
意圖為自己或第三人不法之所有，以詐術使人將本人或第三人之
物交付者，處5年以下有期徒刑、拘役或科或併科1千元以下罰金
。
以前項方法得財產上不法之利益或使第三人得之者，亦同。
前二項之未遂犯罰之。
附表：
┌─┬─────┬─────┬────┬──────┬─────┬─────┬────┬─────┬────┐
│編│保單號碼  │生效日期/ │要保人/ │保險契約內容│保險契約內│ 質借金額 │申請借款│保單借款合│借款入帳│
│號│          │期滿日期  │被保險人│變更申請書上│容變更申請│（新台幣）│日期    │約書上偽造│日期    │
│  │          │          │        │記載補發保單│書上偽造署│          │        │署押      │        │
│  │          │          │        │日期        │押        │          │        │          │        │
├─┼─────┼─────┼────┼──────┼─────┼─────┼────┼─────┼────┤
│一│000000000 │90.05.31  │乙○○  │91.07.01    │要保人及被│809000元  │91.07.09│要保人及被│91.07.15│
│  │-0        │96.05.31  │        │（參交查卷第│保險人處葉│（參交查卷│        │保險人處葉│        │
│  │          │          │        │12頁）      │昆豪簽名各│第10頁）  │        │昆豪簽名各│        │
│  │          │          │        │            │一枚。    │          │        │一枚。    │        │
├─┼─────┼─────┼────┼──────┼─────┼─────┼────┼─────┼────┤
│二│000000000 │90.06.29  │甲○○  │91.07.01    │要保人及被│811000元（│91.08.27│要保人及被│91.08.30│
│  │-3        │96.06.29  │        │（參交查卷第│保險人處林│參交查卷第│        │保險人處林│        │
│  │          │          │        │19頁）      │千暖簽名各│17頁）    │        │千暖簽名各│        │
│  │          │          │        │            │一枚。    │          │        │一枚。    │        │
├─┼─────┼─────┼────┼──────┼─────┼─────┼────┼─────┼────┤
│三│000000000 │90.05.31  │甲○○  │91.07.01    │要保人及被│836000元  │92.01.10│要保人及被│92.01.15│
│  │-1        │96.05.31  │        │（參交查卷第│保險人處林│（參交查卷│        │保險人處林│        │
│  │          │          │        │26頁）      │千暖簽名各│第24頁）  │        │千暖簽名各│        │
│  │          │          │        │            │一枚。    │          │        │一枚。    │        │
└─┴─────┴─────┴────┴──────┴─────┴─────┴────┴─────┴────┘
